臺灣高等法院臺南分院刑事判決　　　　 96年度上訴字第188號
上　訴　人　臺灣嘉義地方法院檢察署檢察官
被　　　告　丙○○
被　　　告　戊○○○
上列上訴人因被告等偽造文書案件，不服臺灣嘉義地方法院95年
度簡上字第158號中華民國95年12月20日第一審判決（起訴案號
：臺灣嘉義地方法院檢察署94年度發查偵字第86號、95年度偵字
第3781號），提起上訴，本院判決如下：
    主  文
上訴駁回。
    理  由
一、公訴意旨略以：被告戊○○○及被告丙○○係呂萬來（民國
    九十三年三月三十日歿）之妻及子，另育有呂明賢、甲○、
    乙○○、己○○、丁○○等子女。詎戊○○○利用呂萬來重
    病，基於意圖為自己不法所有之概括犯意，先於九十二年八
    月十五日，未經呂萬來同意，擅自取走呂萬來設於嘉義縣中
    埔鄉農會（下稱中埔鄉農會）開設之活期儲蓄存款帳戶之存
    摺及印章，至中埔鄉農會三層分部，以「呂萬來」名義偽填
    取款憑條，並持「呂萬來」之印章蓋印於取款憑條上，後交
    付承辦人員以行使，致使該經辦人員陷於錯誤，將呂萬來帳
    戶內新臺幣（下同）五十六萬元，提出轉存入戊○○○之帳
    戶內，續於九十三年二月二十五日，戊○○○與丙○○至前
    開農會辦事，經職員告知呂萬來尚有二百萬元定期存款，丙
    ○○即基於與戊○○○上揭意圖為自己不法所有之犯意聯絡
    ，騎乘機車搭載戊○○○返回位於嘉義縣中埔鄉三層村桃子
    寮六號住處，未經呂萬來同意，擅自取走呂萬來上開帳戶之
    存摺、印章及存本取息儲蓄存款存單，再至農會，以「呂萬
    來」名義偽填取款憑條，並盜蓋「呂萬來」印章於該取款憑
    條及存本取息儲蓄存款存單，後持向不知情之農會經辦人員
    要求解約、提領款項轉存入戊○○○帳戶內，致使該農會之
    經辦人員因此陷於錯誤，而將呂萬來之定期存款二百萬元，
    解約、提出轉存入戊○○○帳戶內，皆足生損害於呂萬來及
    中埔鄉農會稽核帳務之正確性，因認被告戊○○○、丙○○
    共同涉犯刑法第二百十六條之行使第二百十條私文書罪嫌及
    第三百三十九條第一項之詐欺取財罪嫌。
二、按犯罪事實應依證據認定之，無證據不得認定犯罪事實；不
    能證明被告犯罪或其行為不罰者，應諭知無罪之判決，刑事
    訴訟法第一百五十四條第二項、第三百零一條第一項分別定
    有明文。又事實之認定，應憑證據，如未能發現相當證據，
    或證據不足以證明，自不能以推測或擬制之方法，以為裁判
    基礎；另認定犯罪事實應依證據，為刑事訴訟法所明定，故
    被告否認犯罪事實所持之辯解，縱屬不能成立，仍非有積極
    證據足以證明其犯罪行為，不能遽為有罪之認定，最高法院
    著有四十年臺上字第八十六號、三十年上字第一八三一號判
    例要旨可資參照。
三、公訴意旨認上訴人即被告（下稱被告）戊○○○、丙○○涉
    犯行使偽造私文書罪嫌及詐欺取財罪嫌，無非以告訴人甲○
    、乙○○、己○○、丁○○之指訴為據，另有上述帳戶提領
    及匯入款項紀錄為憑。訊據被告戊○○○固坦承有於上揭時
    、地領取呂萬來帳戶內之活期存款五十六萬元及解除二百萬
    元定期存款，並將款項匯入自己帳戶，被告丙○○亦承認有
    於上揭時、地，騎乘機車搭載戊○○○至郵局解除呂萬來之
    二百萬元定期存款乙事，惟均否認有何偽造取款憑條私文書
    及詐欺取財之犯行，戊○○○辯稱：有經得呂萬生同意，提
    領供醫療及喪葬費之用等語，丙○○則以僅騎乘機車搭載戊
    ○○○至農會辦理，並未共同偽造取款憑條等語置辯。經查
    ：
(一)呂萬來設於中埔鄉農會活期存款000-000-0000000-0號帳戶
    於九十二年八月十五日前之存款餘額為五十六萬九千九百七
    十七元，另有定期存款二百萬元，戊○○○則開設有活期儲
    蓄存款帳號000-000-0000000-0號帳戶，呂萬來上開帳戶內
    之存款五十六萬元，於九十二年八月十五日經提領並存入被
    告戊○○○上開帳戶內，另定期存款二百萬元則於九十三年
    二月二十五日經解約、提領並存入被告戊○○○上開帳戶內
    ，被告皆坦承上情，亦有附卷之中埔鄉農會編號０二二號活
    期儲蓄存款取款憑條、編號０一九號收入傳票、存本取息儲
    蓄存款存單、編號０六四號活期儲蓄存款取款憑條、編號０
    五一號收入傳票影本及中埔鄉農會客戶往來交易明細表等件
    亦明（參見九十四年度發查他字第二十九號卷，下稱發查他
    卷，第六至十五頁；九十四年度發查偵字第八十六號卷，下
    稱發查卷二，第三十四至三十七頁）。而本件之爭點即在於
    被告有無經得呂萬來之同意或授權而為上開之提領款項行為
    。
(二)證人呂明賢於原審審理時證稱：約於九十二年即已聽過父親
    要將錢交母親處理，因父母親一起住，子女皆未與其同住，
    平時父親帳戶內之存款，母親可自行領用，約領四、五千元
    或一萬元不等，九十二年下半年父親仍可講話，確實有聽過
    七、八次父親告訴母親處理五十六萬元之事，也有聽過父親
    有二百萬元定期存款之事，對於匯入母親帳戶並無意見等語
    （參見簡上卷第七十至七十七頁），衡情呂明賢雖為被告戊
    ○○○之子，惟本案所領取款項部分，並無證據顯示呂明賢
    亦獲得利益，另告訴人所指述呂萬來土地部分亦無辦理移轉
    登記予呂明賢之情，是並無得利可言，其證詞應無偏頗，且
    呂萬來之二百萬元定期存款，係九十二年二月六日存入，此
    有上揭存本取息儲蓄存款存單可佐，其於九十二年聽聞父親
    欲將錢交予母親處理等情，應屬可信，兼以戊○○○於偵查
    中以證人身分（尚未被列為被告）證稱：金錢係伊與呂萬來
    在管等語（參見發查卷二第二十頁），而於原審審理時供稱
    ：呂萬來之錢本來就應該要給伊，生前也有交代，農會單子
    都交給伊等語（參見簡上卷第六十九頁），觀之呂萬來與戊
    ○○○為夫妻，兩人同住而未與子女共居，呂萬來係從事農
    耕，戊○○○並未外出工作，即呂萬來為家庭經濟來源，錢
    財共用，無違一般社會生活常態，是戊○○○得以告知需用
    ，而持呂萬來之存摺、印章自行領用款項，有關呂萬來帳戶
    金錢，戊○○○主觀認知即為其夫妻間共用而無疑義，亦無
    違常情。
(三)呂萬來於九十二年七月二十五日至同年八月九日間因腦中風
    在財團法人嘉義基督教醫院（下稱嘉基醫院）住院治療，經
    診斷有行動不良、言語不清之病情，又於九十二年九月八日
    至同年月十日間，因泌尿道感染在嘉基醫院住院治療，經診
    斷有左側大腦梗塞、併發右側肢體偏癱、肌肉力量約一分、
    無法行走、日常生活完全依賴他人、語言有困難，於九十三
    年三月三十日死亡等病情，此有嘉基醫院九十四年二月二日
    （九十四）嘉基醫字第０一四九號函、九十三年五月六日開
    具之診斷證明及檢送之病歷資料存卷為憑（參見九十三年度
    發查字第一二一四號卷，下稱發查卷一，第五、一三一頁）
    ，而戊○○○將五十六萬元領出及二百萬元解約時，呂萬來
    已不清醒（見簡上卷第八十二頁）。而前述呂萬來之帳戶明
    細，於其生病期間亦有金錢領出紀錄（參見發查卷第九、十
    頁），益徵戊○○○既為家管，並無在外謀生，呂萬來生病
    住院所需費用，由呂萬來存款支用，況其中風後住院或療養
    期間，印章、存摺等件由戊○○○保管，而呂萬來有提及上
    開提領款項之金錢處理交由戊○○○處理乙事，亦有證人呂
    明賢證述足佐，是以衡諸上情，呂萬來將其印章及存摺交予
    唯一與其同住之戊○○○保管，並概括授權處理乙情，要屬
    可信，被告持呂萬來真正之印章及存摺至上揭農會領款，既
    認係經過呂萬來之同意，則何來偽造文書可言，尚不能僅憑
    上開存款匯入戊○○○之帳戶，即認定其主觀上有不法所有
    之意圖或偽造存款憑條私文書之犯意。
(四)關於呂萬來遺產之分配，證人呂明賢證稱：「土地過戶是父
    親生前作主，已經分了二十年以上，父親那塊地給誰耕作，
    分成二份，我大概七、八塊，其他的給哥哥，價值大概差不
    多，只是沒登記。」，「（問：有無說只要給兒子，沒有要
    給女兒？）有，因為她們之前就有嫁妝了。」，「（女兒是
    否知道她們沒有土地可分？）不知道。」（見簡上卷第七七
    、七一頁）。至於戊○○○所辯稱呂萬來生前已言：「他先
    死錢就給我，我先死錢就給他」等語，參以呂萬來與戊○○
    ○係夫妻，並未與子女同住，呂萬來為家庭經濟來源，錢財
    共用，無違一般社會生活常態，呂萬來帳戶自九十二年一月
    一日至同年八月十五日間，存款餘額約三十二萬元至五十六
    萬餘元間，被告戊○○○上開帳戶之存款餘額至多二萬餘元
    ，少則僅有四百二十八元等情，即呂萬來之財力遠優於戊○
    ○○，而夫妻互負扶養義務，故被告戊○○○辯稱呂萬來生
    前表示上開何人先死即將錢給另一人之表示，亦與情理相符
    。
(五)至於丙○○部分，業據共同被告戊○○○於原審審理時以證
    人身分證述：與呂萬來同住，丙○○並不知悉二百萬元定期
    存款之事，因農會人員告知，該定存係指定呂萬來之名，若
    呂萬來去世後即無法領取，丙○○始載伊回家拿存單、印章
    辦理，存單係薄薄一張紙等語（參見原審卷第八十、八十四
    頁），而被告丙○○於偵查及原審審理時皆供承：當日農會
    人員告知，即騎乘機車搭載母親回住處拿存單、印章等件，
    該印章及存單皆係父母親保管，即再至農會辦理解除定期存
    款，並將款項匯入母親帳戶中等語（參見發查他卷第二十二
    頁、原審卷第九十四、九十五頁），即丙○○事前並不知有
    該二百萬元定期存款一事，應屬無疑。然佐之被告戊○○○
    所供述前已知有二百萬定期存款，並知悉定期存款係一紙存
    款憑條為據一節，即農會人員所告知，應係徵詢戊○○○有
    關該二百萬元定期存款應如何處理，而非係告知有該二百萬
    元定期存款之事，即戊○○○於九十三年二月二十五日之前
    ，應已知悉該筆定期存款，而非由農會之職員告知有該筆定
    期存款之存在，始臨時起意決定將該筆款項解約提領並存入
    被告戊○○○之上開帳戶內。又戊○○○以證人身份於原審
    證稱：「（問：土地是何人決定不分給女兒？）我先生，他
    還好好的時候就決定了。」，「女兒嫁了的時候就有這權講
    了，有的還沒嫁他就講了」，「有時我們在家裡聊天，他也
    是會講，他講女兒都不用分，嫁了就是別人的，只要分給兒
    子。」（見原審卷第八二、八三頁），可見戊○○○主觀上
    認為該二筆存款是她可以取得者，所以才去領出及解約。而
    丙○○既為戊○○○之子，基於晚輩協助長輩之人情道理，
    於當日知悉該二百萬元定期存款之事，騎乘機車搭載戊○○
    ○返家拿取存單及印章，並至農會辦理相關事宜，而將父親
    存款匯入母親帳戶，應無違常情，況上開二百萬元亦非匯入
    丙○○之帳戶，並無積極證據顯示丙○○亦因而獲有上開二
    百萬元之利益，難認其主觀上有不法所有意圖，另其對於父
    親之存款匯入母親之帳戶，縱表示同意，亦不該當於為第三
    人不法所有之意圖。
(六)按稱詐欺者，係指行為人行使詐術（即傳達不實之訊息）使
    相對人陷於錯誤而為財產之處分，並因此造成整體財產上之
    損害之謂。而乙種活期存款戶與金融機關之間為消費寄託關
    係。第三人持真正存摺並在取款憑條上盜蓋存款戶真正印章
    向金融機關提取存款，金融機關不知其係冒領而如數給付時
    ，為善意向債權之準占有人清償，依民法第三百十條第二款
    規定，對存款戶有清償之效力。至第三人持真正存摺而蓋用
    偽造之印章於取款條上提取存款，則不能認係債權之準占有
    人（最高法院七十三年度第十一次民事庭會議決議參照）。
    即銀行等金融機關，於民事契約關係上，除非有重大過失或
    明知之情形，否則銀行等金融機關不負責任，因此只要並非
    偽造之印章，銀行等金融機關亦無要求提出授權書等件以證
    明領款人即為權利人抑或有無逾越權限，從而使用真正之印
    章、存摺領款，銀行等金融機關應無陷於錯誤可言。況且，
    本案被告戊○○○至農會解除呂萬來之定期存款二百萬元，
    係農會職員告知可為辦理一節，業據被告供承在卷，已如上
    述，即農會承辦人員亦知悉該情，即難謂有何陷於錯誤之可
    言。
(七)綜上，本案既經證人呂明賢證述戊○○○處理呂萬來金錢已
    得其事前之概括授權，而相關之存摺、印章及存單亦交由戊
    ○○○保管，即戊○○○有得同意領取呂萬來之帳戶內款項
    等情，至於丙○○辯稱當日知悉有該二百萬元定期存款而騎
    乘機車搭載戊○○○辦理，亦難認有何不法所有之犯意聯絡
    及行為分擔可言，此外，復查無其他積極證據，足為被告不
    利之認定，被告等犯罪不能證明，原審諭知無罪，核無不合
    ，檢察官上訴，指責呂明賢證言不實等情，為無理由，應予
    駁回。
據上論結，應依刑事訴訟法第368條，判決如主文。
本案經檢察官趙中岳到庭執行職務。
中　　華　　民　　國　　96　　年　　4 　　月　　10　　日
                  刑事第五庭    審判長法　官  楊明章
                                      法　官  顏基典
                                      法　官  楊子莊
以上正本證明與原本無異。
偽造文書罪部分如不服本判決，應於收受本判決後十日內向本院
提出上訴書狀。其未敘述上訴理由者並得於提起上訴後十日內向
本院補提理由書狀（均須按他造當事人之人數附繕本）「切勿逕
送上級法院」。
詐欺罪部分不得上訴。
　　　　　　　　　　　　　　　　　　　書記官　王全龍
中　　華　　民　　國　　96　　年　　4 　　月　　11　　日
